臺灣雲林地方法院刑事判決　　　　　　　 100年度訴字第97號
公　訴　人　臺灣雲林地方法院檢察署檢察官
被　　　告　張貽龍
指定辯護人　本院公設辯護人許俊雄
上列被告因強盜案件，經檢察官提起公訴（99年度偵字第5939號）
，本院判決如下：
    主    文
張貽龍共同犯強盜罪，累犯，處有期徒刑伍年肆月。
    事實及理由
一、犯罪事實：
  (一)張貽龍前於民國95年間，因竊盜案件，經本院以95年度易
    字第208 號判處有期徒刑10月、1 年，定應執行有期徒刑1
    年9 月確定，違反毒品危害防制條例案件，經本院以95年
    度訴字第645 號判處有期徒刑10月確定，搶奪案件，經本
    院以95年度訴字第694 號判處有期徒刑1 年4 月確定，恐
    嚇取財等案件，經本院以95年度六簡字第489 號判處有期徒
    刑3 月、6 月，定應執行有期徒刑8 月確定，上開至嗣
    經本院以96年度聲減字第1173號裁定減刑並定應執行有期徒
    刑2 年1 月確定。於97年5 月23日縮短刑期假釋出監，刑期
    至97年7 月14日屆滿，未經撤銷假釋，以已執行完畢論。
  (二)張貽龍與其弟張芳明即張貽仁（已，另為不受理判決），
    於99年10月13日上午，共同在雲林縣斗六市鎮○里○○路運
    動環保公園內，吸食強力膠若干後，尚未達辨識其行為違法
    之能力有顯著降低之情形下，欲取得金錢花用，見曾溫良坐
    於運動公園之板凳上休息，張貽龍即向前詢問曾溫良：「你
    有沒有1,000 元借我？」曾溫良回答運動沒有帶錢。豈料，
    張貽龍及張芳明2 人竟共同基於意圖為自己不法所有之強盜
    犯意聯絡，於同年10月13日上午10時許，在上址處，由張貽
    龍先徒手毆打曾溫良頭部左側，使曾溫良倒在地上，後張貽
    龍、張芳明2 人則繼續以拳頭毆打及以腳踹擊曾溫良之身體
    ，致曾溫良受有頭部挫傷併頭皮血腫、臉部擦挫傷、右側大
    拇指挫傷併指甲下出血及左腰挫傷等傷害（傷害部分，未據
    告訴），而張貽龍再用手勒住曾溫良之頸部，至使曾溫良不
    能抗拒，並喚張芳明自曾溫良之手上取下綠色貓眼石金戒指
    及鍍金鐵力士手錶各1 只，得手後據為己有，張貽龍又徒手
    毆打曾溫良頭部後，隨即騎乘車號GHV-538 號機車搭載張芳
    明逃逸，張貽龍並於99年10月13日中午，將上開戒指交由不
    知情之魏源德拿至雲林縣斗六市○○路60號之「中和銀樓」
    變賣，得款新臺幣（下同）18,925元。嗣曾溫良報警處理，
    經警調閱路口監視器畫面後，循線查悉上情。
二、認定犯罪事實所憑之證據及理由
  (一)程序部分（證據能力之認定）：
  1.按被告以外之人於偵查中向檢察官所為陳述，除顯有不可信
    之情況者外，得為證據，刑事訴訟法第159 條之1 第2 項定
    有明文。檢察官在偵查中對被告以外之人所為之偵查筆錄，
    性質上屬傳聞證據，惟刑事訴訟法規定檢察官代表國家偵查
    犯罪、實施公訴，依法其有訊問被告、證人及鑑定人之權，
    證人、鑑定人並須具結，而實務運作時，檢察官於偵查中向
    被告以外之人所取得之陳述，原則上均能遵守法律規定，不
    致違法取供，其可信度極高，故被告以外之人前於偵查中已
    具結而為證述，除反對該項供述得具有證據能力之一方，已
    釋明「顯有不可信之情況」之理由外，不宜遽指該證人於偵
    查中之陳述不具證據能力。經查，曾溫良、張芳明在檢察官
    面前之證述筆錄，係檢察官令其等以證人身分具結後所為之
    證述，有各該證人結文附卷可稽（見偵卷第29、36頁）。被
    告及辯護人均未提及檢察官在訊問時有不法取供之情形，亦
    未釋明上開證人之證述有何顯不可信之情況，本院亦未發現
    有何不可作為證據之情形，依上開規定，該等證人在檢察官
    面前之證述筆錄，自得作為本案證據使用。
  2.又被告以外之人於審判外之陳述，雖不符刑事訴訟法第159
    條之1 至之4 等4 條規定，而經當事人於審判程序同意作為
    證據，法院審酌該陳述作成時之情況，認為適當者，亦得作
    為證據，同法第159 條之5 第1 項定有明文。經查，除上開
    證人在檢察官面前之證述筆錄外，本判決後開引用各該被告
    以外之人於審判外之陳述，原則上均不得作為證據使用，惟
    被告及辯護人在本院均明示同意上開證據有證據能力（見本
    院卷第43頁反面、第158 頁反面）。本院審酌該等證據之取
    得過程並無瑕疵，與本案待證事實間復具有相當之關聯性，
    經本院審酌上開證據作為證據應屬適當，依前開規定，應認
    該等證據例外具有證據能力。
  3.戴德森醫療財團法人嘉義基督教醫院100 年9 月9 日嘉基醫
    字第1000900063號函暨附件司法精神鑑定報告書係由本院囑
    託鑑定所得結果，依據刑事訴訟法第159 條第1 項及同法第
    208 條規定，乃傳聞之例外，有證據能力。
  (二)實體部分（有罪證明力之認定）：
  1.上開犯罪事實，業據被告張貽龍於本院審判程序中坦白承認
    （見本院卷第41至44頁、第117 至119 頁、第153 至162 頁
    ），核與證人曾溫良、張芳明於警詢及偵查中所為之證述情
    節大致相符（見警卷第11至20頁、偵卷第25至28頁、第34至
    35頁），並有中和銀樓飾金買入登記表、手錶照片2 張、贓
    物認領保管單、臺大醫院雲林分院診斷證明書、路口監視器
    翻拍照片3 張、刑案相關照片6 張、在卷可稽（見警卷第9
    、10、21、29至33頁），此外，復有被告張貽龍於警詢、偵
    訊之自白筆錄在卷可憑（見警卷第1 至8 頁、偵卷第25至28
    頁）。是被告任意性之自白與事實相符，應可採信。
  2.另被告於本案強盜犯行時之精神狀況，被告於檢察官偵訊時
    雖一度供稱「是臨時起意，因為當時沒有工作，又在那裡吸
    食強力膠，有意識時已經傷害了被害人。」於本院準備程序
    時亦供述「事情發生的當時我確實不知道。」「當時真的不
    知道」（見偵卷第26頁、本院卷第118 頁、第157 頁）。惟
    又稱「有印象，只是很模糊，但我意識裡面知道我有。」「
    我記得有拿東西，我有打他我也記得。」（見本院卷第118
    頁、第157 頁），且稱不主張精神障礙抗辯（見本院卷第43
    頁、第153 頁反面）。就此部分辯護人則為被告辯護稱：因
    被告係吸食強力膠而故意或過失自行招致精神障礙，故不主
    張刑法第19條之適用等語。（見本院卷第42頁反面、第118
    頁、第153 頁反面至第154 頁）。經查：
  (1)依證人曾溫良所指證，被告張貽龍是先以「我生病了要吃藥
    ，有沒有1,000 元借我？」等語詢問，待曾溫良答以沒有錢
    後，張貽龍才出手打曾溫良的頭、腳踹其身體、並勒其脖子
    ，並叫張芳明拔走曾溫良手上之手錶及戒指（見警卷第15至
    16頁、第18頁、偵卷第34頁），張貽龍要離開前，還打了曾
    溫良好幾下，並要其不可以報警（見偵卷第34頁）。此與被
    告供稱，案發當時，其係先開口向曾溫良借1,000 元，曾溫
    良回答沒錢後，其才以右手將曾溫良脖子勒住，並與張芳明
    徒手毆打曾溫良，張芳明並拔取曾溫良手上之手錶及戒指（
    見警卷第2 至3 頁），待得手後，張貽龍再徒手打曾溫良頭
    部，隨即騎乘機車載張芳明離去，並將上開戒指交予不知情
    之魏源德變賣（見警卷第3 至4 頁、第25至26頁）等節相符
    。可認被告張貽龍於為本案強盜犯行時，尚知先以合法途徑
    借用金錢，待借不到金錢後，才動手強盜財物，且於強盜過
    程中，自己只為傷害等暴力行為，而要其弟張芳明自被害人
    手上拔取手錶及戒指等情節較為嚴重之強取財物行為，嗣強
    盜得手後，尚知悉要警告被害人勿報警，並立即離開現場，
    又再利用不知情之他人代為變賣贓物，顯見其於行為當時尚
    有能力辨識所為行為之違法性，並有可依其辨識而為各行為
    之能力，被告辯稱其當下無意識或不知道云云，尚無可取。
  (2)被告雖於本院審理時翻異前詞，供稱其不記得有跟曾溫良說
    要借1,000 元，是警察說被害人說的，想一想好像有，所以
    才承認（見本院卷第157 頁正反面）。然參諸被告之警詢筆
    錄，被告就員警詢問：被害人曾溫良報案指稱遭人強盜及恐
    嚇取財等語，被告是否在場及經過之問題先答有，待員警再
    詢以「有無共犯？如何分工？」被告才答以「只有我跟我弟
    弟張貽仁做的，沒有其他人。是我看見被害人時就跟他說要
    向他借新臺幣1,000 元，他回答說沒錢，我才出手勒住被害
    人... 」等語（見警卷第2 頁），被告上開詢答始末連續，
    符合言語邏輯，且未見有何誘導之情形，又被告於警詢之供
    述距離本案犯罪事實之時間較近，記憶猶新，應較為可採。
    被告上述辯解，應與事實不符，而無足採。
  (3)而本院囑託戴德森醫療財團法人嘉義基督教醫院為鑑定，其
    鑑定意見雖認為「此次涉案係因張貽龍（下稱張員）吸食強
    力膠後而感記憶模糊，僅記得自己確實在公園內吸膠以及最
    後對被害人有出手毆打的情況，犯案過程則不復記憶，此與
    精神藥理學上吸食甲苯（Toluene)後產生混亂與失憶之中樞
    神經反應類似。顯示其涉案行為時因為吸食強力膠致其辨識
    其行為違法有顯著降低。然張員之前即多次在家因吸食強力
    膠而致行為混亂並有失憶之現象。張員犯案前即已明白自身
    對吸食溶劑類物質之中樞神經反應，其母亦證實張員在家也
    曾發生類似行為，故認為張員應可決定是否吸食避免滋生危
    險，而不應主張其犯案行為係因吸食強力膠致其辨識其行為
    違法有顯著降低，因此張員仍應為其犯案行為負責。」（見
    本院卷第130 至134 頁）然該鑑定報告，僅酌張貽龍過去
    施用毒品及吸食強力膠之歷史，及張貽龍「吸食強力膠後而
    感記憶模糊，僅記得自己確實在公園內吸膠以及最後對被害
    人有出手毆打的情況，犯案過程則不復記憶」等犯後對犯行
    是否記憶之供述，未斟酌張貽龍於出手毆打前與被害人曾溫
    良之對話，亦未斟酌於犯案過程中與張芳明之分工，及犯後
    警告被害人曾溫良不得報警，並委由不知情之魏源德代為銷
    贓等行為，以判斷張貽龍行為當時之精神狀態，故認該鑑定
    報告之意見因未參酌完整之證據資料，而未能完整如實呈現
    張貽龍於犯案時之精神狀況，故不能為本院認定事實之依據
    。
  (4)綜上，被告為本案犯行時，精神狀況正常，並無因精神障礙
    或其他心智缺陷，致其辨識行為違法或依其辨識而行為之能
    力，顯著降低之情形，故無刑法第19條規定之適用。
  3.綜上所述，本件事證明確，被告犯行洵堪認定，應依法論科
    。
三、論罪科刑之理由
 (一)核被告張貽龍所為，係犯刑法第328 條第1 項之強盜罪。
 (二)被告張貽龍與張芳明間，有犯意聯絡及行為分擔，應依刑法
   第28條之規定論以共同正犯。
 (三)被告張貽龍有犯罪事實欄所載之前科紀錄，有臺灣高等法院
   被告前案紀錄表在卷可稽（見本院卷第144 至151 頁），被
   告受徒刑之執行完畢後，5 年以內故意再犯本件有期徒刑以
   上之罪，為累犯，應依刑法第47條第1 項規定加重其刑。
 (四)辯護人另為被告辯護稱：被告一時失慮誤犯重罪，且被害人
   也表示願意原諒被告，手錶業經被害人領回，事態已獲平息
   ，本案係因被告之弟弟張芳明在吸食強力膠後先動手，被告
   當時也有吸食強力膠，精神狀態不好，基於兄弟情誼才會一
   起犯下本案，兄弟一起犯案對家庭打擊很大，張芳明現已過
   世，被告尚有1 名86年次的女兒需賴其照顧，本身左手第5
   指指骨閉鎖性骨折，需要繼續追蹤治療，請本院引用刑法第
   59條規定，酌減被告之刑度等語（見本院卷第160 頁反面）
   。按法院於面對不分犯罪情節如何，概以重刑為法定刑者，
   於有情輕法重之情形時，在裁判時本有刑法第59條酌量減輕
   其刑規定之適用，以避免過嚴之刑罰，大法官會議解釋釋字
   第263 號解釋文可資參照。亦即，法院為避免刑罰過於嚴苛
   ，於情輕法重之情況下，應合目的性裁量而有適用刑法第59
   條酌量減輕被告刑度之義務。又適用刑法第59條酌量減輕其
   刑時，應就犯罪一切情狀（包括第57條所列舉之10款事項）
   ，予以全盤考量，審酌其犯罪有無可憫恕之事由（即判例所
   稱有特殊之原因與環境等等，在客觀上足以引起一般同情，
   以及宣告法定低度刑，是否猶嫌過重），以為判斷（參見最
   高法院70年度第6 次刑事庭會議決議）。
   基於以上之理由，本院審酌：
 1.被告張貽龍涉犯強盜案件，係因缺錢零用，與其有女需其照
   顧或其自身手指閉鎖性骨折關聯性甚低，犯罪動機不良。
 2.被告張貽龍素行不佳，其自83年起，即陸續有搶奪、施用毒
   品、賭博、竊盜、恐嚇、公共危險等刑事前案紀錄，有臺灣
   高等法院被告前案紀錄表在卷可稽（見本院卷第144-151 頁
   ）。且被告向來有施用毒品及強力膠之惡習，本案犯行亦係
   施用強力膠後所為，其精神狀況不佳應係施用強力膠前即可
   預見及避免之事。
 3.另本案犯罪手段殘暴，被害人曾溫良為26年次，於被害之時
   已73歲，被告張貽龍、張芳明則為65、67年次，行為時分別
   為34、32歲，均正值青壯，卻聯手毆打、勒頸、踹、踢相對
   老弱之被害人至使不能抗拒，被害人所受驚嚇、傷害及危害
   甚大。且被害人與被告並不相識，強盜對象係隨機挑選，本
   案所為致附近居民亦同受驚懼，影響社會治安甚鉅。又本件
   犯案時間，為上午10時許，犯案地點為公園，被告於光天化
   日之下，在公眾得出入之場所，為強盜行為，不忌諱可能會
   遭人看見，東窗事發，可見守法觀念相當薄弱。另本案係由
   張貽龍先出手毆打被害人，再喚張芳明動手強取財物，並非
   張芳明先動手，張貽龍再基於兄弟情誼一起犯案，辯護人此
   部分所辯尚有誤會。
 4.又被告張貽龍犯後雖坦承犯行並且認罪，且主動將強盜所得
   之手錶返還予被害人，惟就其行為時之精神狀態如何仍有避
   重就輕之情形，且被害人雖具狀表示不予追究，惟其亦陳明
   是因為年老體弱，不願二度傷害，故雖被搶之物（即綠色貓
   眼石金戒指）為紀念品，及被打受傷部分，亦以德報怨不予
   追究（見本院卷第38頁），尚非因被告犯後有何積極彌補作
   為獲得被害人之原諒，犯後態度雖見悔意，但並未填補被害
   人之損害。
 5.又被告張貽龍與其弟張芳明一起犯案，且張芳明於犯後已因
   病過世，固對其家庭打擊甚大，然此部分係被告之家庭問題
   ，與其犯下本案之關聯性甚低。
 6.綜上，被告之犯罪並無足以引起一般同情之原因及環境，本
   件並無任何情輕法重之情形，自無從依刑法第59條規定酌減
   其刑，併此敘明。
 (五)爰審酌前述理由（包含酌減情狀），並慮及被告自承：已戒
   除毒癮，只吸食強力膠，本案犯罪所得係用作於桃園工作時
   與張芳明之共同生活花費，並未用於購買毒品，已離婚，有1
   名86年次的女兒賴其撫養，之前犯罪入監執行時，小孩還小
   ，不覺得什麼，覺得朋友比較重要，小孩都賴母親幫忙照顧
   ，現在小孩愈來愈大，感覺小孩比較重要，重心會放在家裡
   ，故目前有正當工作，在「勁歌ＫＴＶ」當少爺，每月底薪
   加小費約收入1 萬多元，另需辦理補助始足夠撫養母親及女
   兒，足認被告除努力於戒除毒癮，脫離毒品之控制，導正生
   活外，並致力於盡其為人父、為人子之責任，顯見其本性不
   惡，及其左手第五手指罹患有閉鎖性骨折，已多次接受骨折
   復位內固定手術，現仍需持續回診追蹤治療等一切情狀，量
   處如主文所示之刑。
四、應適用之法律：
  (一)刑事訴訟法第299 條第1 項前段。
  (二)刑法第28條、第328 條第1 項、第47條第1 項。
本案經檢察官吳淑娟到庭執行職務
中    華    民    國  100     年    10    月    25    日
                  刑事第一庭  審判長法  官 侯廷昌
                                    法  官 李奕逸
                                    法  官 謝宜雯
以上正本證明與原本無異。
如不服本判決應於收受判決後10日內向本院提出上訴書狀，並應
敘述具體理由；其未敘述上訴理由者，應於上訴期間屆滿後20日
內向本院補提理由書（均須按他造當事人之人數附繕本）。「切
勿逕送上級法院」。
                                    書記官 林美鳳
中    華    民    國  100     年    10    月    25    日
附錄本判決論罪科刑法條全文：
中華民國刑法第328 條：
意圖為自己或第三人不法之所有，以強暴、脅迫、藥劑、催眠術
或他法，至使不能抗拒，而取他人之物或使其交付者，為強盜罪
，處5 年以上有期徒刑。
以前項方法得財產上不法之利益或使第三人得之者，亦同。
犯強盜罪因而致人於死者，處死刑、無期徒刑或10年以上有期徒
刑；致重傷者，處無期徒刑或7 年以上有期徒刑。
第1 項及第2 項之未遂犯罰之。
預備犯強盜罪者，處1 年以下有期徒刑、拘役或3 千元以下罰金
。